---
title: "Atividade 03"
subtitle: "Disciplina: Aprendizado Supervisionado<br>Professor: Prof. Dr. Ricardo Puziol de Oliveira"
author: "Thiago Moraes Rizzieri"


lang: pt-br

format: html
---

## **Atividade Prática 2.8**

Considere o conjunto de dados `PimaIndiansDiabetes`, disponibilizado na biblioteca `mlbench`, que reúne informações clínicas de mulheres da etnia Pima com o objetivo de investigar a presença de diabetes mellitus. A base contém variáveis fisiológicas e laboratoriais medidas em unidades e ordens de grandeza distintas, entre as quais destacam-se `glucose`, `pressure`, `insulin` e `mass`. Nesta atividade, pretende-se aplicar e comparar diferentes procedimentos de normalização como etapa de pré-processamento de variáveis contínuas, com foco na reescala dos dados e na análise dos intervalos resultantes. O procedimento deve ser conduzido de acordo com as seguintes etapas:

-   selecionar as variáveis contínuas `glucose`, `pressure`, `insulin` e `mass`;

-   inspecionar os intervalos originais de variação dessas variáveis;

-   aplicar, separadamente, os seguintes procedimentos de normalização:

    -   normalização *min–max*;

    -   normalização pelo valor máximo;

    -   normalização por amplitude;

    -   normalização baseada em quantis;

Ao final, devem ser comparados os resultados obtidos para cada procedimento de normalização, avaliando-se as diferenças nos intervalos de variação das variáveis selecionadas.

**Solução:**

Carregando os dados com as variáveis solicitadas:

```{r}
library(mlbench)
library(dplyr)

data("PimaIndiansDiabetes")

df <- PimaIndiansDiabetes %>%
  select(glucose, pressure, insulin, mass)

head(df)
```

```{r}
summary(df)
```

Foram criadas funções para cada transformação e os valores foram armazenados no dataframe resultados.

```{r}
norm_min_max    <- function(x) (x - min(x, na.rm = TRUE)) / (max(x, na.rm = TRUE) - min(x, na.rm = TRUE))
norm_max        <- function(x) x / max(x, na.rm = TRUE)
norm_amplitude  <- function(x) x / (max(x, na.rm = TRUE) - min(x, na.rm = TRUE))
norm_quantil    <- function(x) rank(x) / length(x)

resultados <- data.frame(
  Original  = df$glucose,
  MinMax    = norm_min_max(df$glucose),
  Max       = norm_max(df$glucose),
  Amplitude = norm_amplitude(df$glucose),
  Quantil   = norm_quantil(df$glucose)
)

head(resultados)
```

Observemos o intervalo de cada transformação:

```{r}
sapply(resultados, range)
```

Nestes cenário específico, ambas as transformações min–max, pelo máximo e pela amplitude resultaram em um intervalo entre 0 e 1. Enquanto que a transformação pelo quantil, teve o valor mínimo de seu intervalo um pouco superior ao zero.
:::

## **Atividade Prática 2.9**

Considere o conjunto de dados `lung`, disponibilizado na biblioteca `survival`, que reúne informações clínicas de pacientes diagnosticados com câncer de pulmão, incluindo variáveis demográficas, fisiológicas e indicadores do estado funcional. A base contém variáveis contínuas medidas em escalas distintas, o que motiva a aplicação de procedimentos de padronização como etapa de pré-processamento. Nesta atividade, pretende-se aplicar e comparar diferentes procedimentos de padronização de variáveis contínuas, com o objetivo de remover diferenças artificiais de escala e analisar as propriedades resultantes das variáveis transformadas. O procedimento deve ser conduzido de acordo com as seguintes etapas:

-   selecionar variáveis contínuas de interesse clínico presentes no conjunto de dados;

-   inspecionar estatísticas descritivas básicas das variáveis selecionadas nos dados originais;

-   aplicar, separadamente, os seguintes procedimentos de padronização:

    -   padronização *z-score* baseada na média e no desvio-padrão amostrais;

    -   padronização baseada na mediana e no intervalo interquartil;

Ao final, devem ser comparados os resultados obtidos para cada procedimento de padronização, avaliando-se as diferenças nas estatísticas descritivas das variáveis transformadas e a adequação de cada abordagem ao conjunto de dados considerado.

**Solução:**

Carregando os dados de câncer:

```{r}
data(cancer, package="survival")
head(cancer)
```

Padronização *z-score* baseada na média e no desvio-padrão amostrais:

```{r}
cancer_zscore <- as.data.frame(cancer %>% 
  select(where(is.numeric)) %>% 
  apply(.,2,scale))

head(cancer_zscore)
```

Padronização baseada na mediana e no intervalo interquartil

```{r}
library(tidyr)

iqr_score <- function(x) {
  (x - median(x, na.rm = TRUE)) / IQR(x, na.rm = TRUE)
}

cancer_iqr_score <- as.data.frame(cancer %>% 
  select(where(is.numeric)) %>% 
  apply(.,2,iqr_score))

head(cancer_iqr_score)
```

Comparando algumas medidas de centralidade e dispersão após transformações:

```{r}
resumo_zscore <- data.frame(
  Media  = sapply(cancer_zscore, mean, na.rm = TRUE),
  Desvio = sapply(cancer_zscore, sd, na.rm = TRUE),
  Minimo = sapply(cancer_zscore, min, na.rm = TRUE),
  Maximo = sapply(cancer_zscore, max, na.rm = TRUE),
  Amplitude = sapply(cancer_zscore, function(x) diff(range(x, na.rm = TRUE)))
)

resumo_robusta <- data.frame(
  Mediana = sapply(cancer_iqr_score, median, na.rm = TRUE),
  IQR     = sapply(cancer_iqr_score, IQR, na.rm = TRUE),
  Minimo  = sapply(cancer_iqr_score, min, na.rm = TRUE),
  Maximo  = sapply(cancer_iqr_score, max, na.rm = TRUE),
  Amplitude = sapply(cancer_iqr_score, function(x) diff(range(x, na.rm = TRUE)))
)
```

```{r}
round(resumo_zscore, 4)
```

```{r}
round(resumo_robusta, 4)
```

Podemos observar que medida de centro e dispersão respectiva para cada padronização é respectivamente 0 e 1, como esperado. A diferença é a amplitude de cada padronização, onde a padronização robusta demonstra apresentar um valor menor do que a padronização z-score.
:::

## **Atividade Prática 2.10**

Considere o conjunto de dados `ToothGrowth`, que descreve o efeito da suplementação de vitamina C sobre o crescimento odontológico em cobaias. A variável `len`, correspondente ao comprimento do dente, é contínua, estritamente positiva e apresenta assimetria, o que motiva a aplicação de uma transformação como etapa de pré-processamento. Nesta atividade, pretende-se aplicar a transformação de Box–Cox à variável `len`, com o objetivo de modificar a escala dos dados e avaliar o efeito da transformação sobre as características empíricas da distribuição. O procedimento deve ser conduzido de acordo com as seguintes etapas:

-   inspecionar a distribuição empírica da variável `len`;

-   estimar o parâmetro da transformação de Box–Cox;

-   aplicar a transformação de Box–Cox à variável `len`;

Ao final, devem ser comparadas as distribuições e estatísticas descritivas da variável `len` antes e após a aplicação da transformação, avaliando-se as alterações introduzidas pelo procedimento.

**Solução:**

Obtendo os dados:

```{r}
data("ToothGrowth")
df_tooth <- ToothGrowth

summary(df_tooth$len)
```

Vamos inspecionar a distribuição da variável `len`:

```{r}
par(mfrow = c(1, 3)) # Divide a área de plotagem
hist(df_tooth$len, main = "Histograma Original", xlab = "Comprimento (len)", col = "lightblue")
qqnorm(df_tooth$len, main = "Q-Q Plot Original")
qqline(df_tooth$len, col = "red")
boxplot(df_tooth$len, main = "Box-plot Original", ylab = "Comprimento (len)")
```

Visualmente, aparenta existir uma boa simetria em sua distribuição, apesar existir uma mudança brusca em sua extremidade. Vamos analisar se há melhorias com uma transformação de Box-Cox.

Como visto em aula, primeiro precisamos estimar o parâmetro dessa transformação. Estarei buscando o lambda que maximize a função de verossimilhança:

```{r}
library(MASS)

bc_resultado <- boxcox(lm(len ~ 1, data = df_tooth), plotit = TRUE)

lambda_ideal <- bc_resultado$x[which.max(bc_resultado$y)]
cat("O valor estimado para o parâmetro lambda é:", round(lambda_ideal, 4))
```

Vamos aplicar a transformação de Box-Cox com o lambda estimado:

```{r}
aplica_boxcox <- function(y, lambda) {
  if (abs(lambda) < 1e-6) {
    return(log(y))
  } else {
    return((y^lambda - 1) / lambda)
  }
}

df_tooth$len_transformado <- aplica_boxcox(df_tooth$len, lambda_ideal)
```

Podemos agora comparar estatísticas dos dados originais com essa transformação:

```{r}
estatisticas_comparativas <- data.frame(
  Estatistica = c("Mínimo", "1º Quartil", "Mediana", "Média", "3º Quartil", "Máximo"),
  Original = as.numeric(summary(df_tooth$len)),
  Transformado = as.numeric(summary(df_tooth$len_transformado))
)
print(estatisticas_comparativas)
```

E visualmente, temos:

```{r}
par(mfrow = c(2, 3))

hist(df_tooth$len, main = "Histograma Original", xlab = "len", col = "gray")
qqnorm(df_tooth$len, main = "Q-Q Plot Original")
qqline(df_tooth$len, col = "red")
boxplot(df_tooth$len, main = "Box-plot Original", ylab = "len")

hist(df_tooth$len_transformado, main = "Histograma Transformado", xlab = "len (Box-Cox)", col = "lightgreen")
qqnorm(df_tooth$len_transformado, main = "Q-Q Plot Transformado")
qqline(df_tooth$len_transformado, col = "red")
boxplot(df_tooth$len_transformado, main = "Box-plot Transformado", ylab = "len")

par(mfrow = c(1, 1))
```

Há singelas diferenças com essa transformação, reduzindo as estatísticas e produzindo um efeito de \`\`achatamento'' sutil em seu histograma, mas não aparentou ser tão significativo para estes dados.
:::

## **Atividade Prática 2.11**

Considere o conjunto de dados `iris`, que contém medidas morfológicas de flores do gênero *Iris*. A base inclui a variável categórica `Species`, composta por três níveis distintos: `setosa`, `versicolor` e `virginica`. Nesta atividade, pretende-se aplicar o procedimento de *one-hot encoding* à variável `Species`, com o objetivo de reespecificar sua representação por meio de variáveis indicadoras binárias. O procedimento deve ser conduzido de acordo com as seguintes etapas:

-   identificar os níveis observados da variável categórica `Species`;

-   construir as variáveis indicadoras binárias correspondentes aos níveis identificados;

Ao final, deve-se verificar a estrutura do conjunto de dados e confirmar que a variável categórica original foi adequadamente representada por um conjunto de variáveis indicadoras binárias, refletindo corretamente os níveis originalmente observados.

**Solução:**

Carregando os dados:

```{r}
data(iris)

db <- iris
head(iris)
```

Podemos usar a função `model.matrix()` para aplicar o *one-ot encoding*:

```{r}
X <- model.matrix(~ Species - 1, data = db)
head(X)
```

E por fim, concatenamos nos dados originais.

```{r}
iris_ohe <- cbind(db, X)
head(iris_ohe)
```
:::

## **Atividade Prática 2.13**

Considere o conjunto de dados `PimaIndiansDiabetes2`, disponibilizado na biblioteca `mlbench`, que reúne informações clínicas e laboratoriais de mulheres da etnia Pima, com o objetivo de investigar a presença de diabetes mellitus. A variável `diabetes` representa a classe do desfecho (presença/ausência), enquanto as demais variáveis descrevem características fisiológicas e biométricas dos indivíduos. Nesta atividade, pretende-se aplicar o método *hold-out* para particionar o conjunto de dados em subconjuntos de treinamento e teste, com controle de reprodutibilidade por meio da fixação de uma semente aleatória e preservação da distribuição do desfecho por amostragem estratificada. O procedimento deve ser conduzido de acordo com as seguintes etapas:

-   Carregar o conjunto de dados `PimaIndiansDiabetes2` e atribuí-lo a um objeto de trabalho;

-   Definir uma semente aleatória para garantir reprodutibilidade do particionamento;

-   Realizar a divisão *hold-out* em proporções de $70\%$ para treinamento e $30\%$ para teste, utilizando amostragem estratificada em relação à variável `diabetes`;

-   Obter e apresentar um resumo da divisão, incluindo:

    -   A semente aleatória utilizada;

    -   O número de observações e o percentual em cada subconjunto;

    -   A distribuição das classes do desfecho (`diabetes`) nos conjuntos de treinamento e teste, em frequências e percentuais;

    -   Uma amostra das primeiras observações de cada subconjunto, para inspeção da estrutura.

Ao final, deve-se verificar a consistência do particionamento, confirmando que (i) as proporções especificadas foram atendidas e (ii) a distribuição do desfecho foi adequadamente preservada entre os subconjuntos de treinamento e teste.

**Solução:**

Podemos utilizar a função `createDataPartition`, informando a porcentagem de dados particionado para os dados de treino da seguinte forma:

```{r}
library(caret)
set.seed(1212)

data("PimaIndiansDiabetes2")
db <- PimaIndiansDiabetes2

train_index <- createDataPartition(db$diabetes, p = 0.7, list = FALSE)

head(train_index)
```

Assim, temos os dados de treino e teste com as dimensões dadas por:

```{r}
train_set <- db[train_index,]
test_set <- db[-train_index,]
dim(train_set)
dim(test_set)
```

Podemos observar como ficou cada uma das partições separadamente:

```{r}
head(train_set)
```

```{r}
head(test_set)
```
:::

## **Atividade Prática 2.14**

Considere o conjunto de dados `SAheart`, disponibilizado na biblioteca `ElemStatLearn`, que reúne informações clínicas e fatores de risco associados a doença coronariana. A variável `chd` representa o desfecho binário (presença/ausência de doença coronariana), enquanto as demais variáveis descrevem características demográficas e clínicas dos indivíduos. Nesta atividade, pretende-se aplicar o procedimento de validação cruzada *k-fold* para particionar o conjunto de dados em subconjuntos de treinamento e teste, com controle de reprodutibilidade por meio da fixação de uma semente aleatória e preservação da distribuição do desfecho por amostragem estratificada. O objetivo consiste em construir partições para $k\in \{3,5,10\}$ e resumir, para cada valor de , as propriedades das divisões geradas. O procedimento deve ser conduzido de acordo com as seguintes etapas:

-   Carregar o conjunto de dados `SAheart` e atribuí-lo a um objeto de trabalho;

-   Definir uma semente aleatória para garantir reprodutibilidade do particionamento;

-   Para cada valor $k\in \{3,5,10\}$, realizar a divisão *k-fold* estratificada em relação à variável `chd`, obtendo a lista de índices de teste de cada *fold*;

-   Para cada *fold* $i = 1,\ldots,k$, construir os subconjuntos:

    -   Conjunto de teste: observações pertencentes ao *fold* i;

    -   Conjunto de treinamento: observações complementares ao *fold* i;

-   Para cada *fold* i, obter e apresentar um resumo contendo:

    -   O número do *fold*;

    -   A semente aleatória utilizada;

    -   O número de observações e o percentual em cada subconjunto;

    -   A distribuição do desfecho (`chd`) nos conjuntos de treinamento e teste, em frequências e percentuais;

    -   Uma amostra das primeiras observações de cada subconjunto, para inspeção da estrutura.

Ao final, deve-se verificar a consistência das partições geradas para $k \in \{3,5,10\}$, confirmando que (i) cada observação é utilizada exatamente uma vez como teste ao longo dos *folds* e (ii) a distribuição do desfecho foi adequadamente preservada entre treinamento e teste em cada *fold*.

**Solução:**

Carregando o conjunto de dados:

```{r}
data("SAheart", package = "ElemStatLearn")
df <- SAheart

df$chd <- as.factor(df$chd)
```

Criando um looping para aplicar a validação cruzada:

```{r}
semente_utilizada <- 123
valores_k <- c(3, 5, 10)

tabela_distribuicao <- function(dados, nome_conjunto) {
  freq_abs <- table(dados$chd)
  freq_rel <- prop.table(freq_abs) * 100
  res <- data.frame(Classe = names(freq_abs), Absoluta = as.vector(freq_abs), Percentual = round(as.vector(freq_rel), 2))
  print(res, row.names = FALSE)
}

for (k in valores_k) {
  set.seed(semente_utilizada)
  folds_teste <- createFolds(df$chd, k = k, list = TRUE, returnTrain = FALSE)

todos_indices_teste <- unlist(folds_teste)

consistente_tamanho <- length(unique(todos_indices_teste)) == nrow(df)

  for (i in 1:k) {
    cat(rep("-", 40), "\n")
    cat(sprintf("Resumo para o Fold %d de %d\n", i, k))
    cat(sprintf("Semente aleatória base: %d\n", semente_utilizada))
      idx_teste <- folds_teste[[i]]
      
      df_teste <- df[idx_teste, ]
      
      df_treino <- df[-idx_teste, ] 
      
    n_total <- nrow(df)
    n_treino <- nrow(df_treino)
    n_teste <- nrow(df_teste)
    
    cat(sprintf("Conjunto de Treinamento: %d observações (%.2f%%)\n", n_treino, (n_treino/n_total)*100))
    cat(sprintf("Conjunto de Teste: %d observações (%.2f%%)\n\n", n_teste, (n_teste/n_total)*100))
    
    tabela_distribuicao(df_treino, "Treinamento")
    tabela_distribuicao(df_teste, "Teste")
    
    cat("Primeiras observações do subconjunto de Treinamento (amostra):\n")
    print(head(df_treino, 3)) 
    cat("\nPrimeiras observações do subconjunto de Teste (amostra):\n")
    print(head(df_teste, 3))
    cat("\n")
    }
}
```

:::

## **Atividade Prática 2.15**

Para esta atividade, será utilizado o conjunto de dados `birthwt`, disponibilizado na biblioteca `MASS`, que reúne informações maternas, comportamentais e obstétricas associadas ao peso ao nascer. A variável `low` indica a ocorrência de baixo peso ao nascer (desfecho binário de interesse), enquanto `bwt` representa o peso ao nascer em gramas. As demais variáveis (`age`, `lwt`, `race`, `smoke`, `ptl`, `ht`, `ui`, `ftv`) descrevem características associadas à gestação. Nesta atividade, pretende-se aplicar o método *bootstrap* com o objetivo principal de gerar subconjuntos de treinamento e teste que preservem, de forma aproximada, a estrutura do desfecho binário `low`. Em cada iteração, será construída uma amostra de treinamento por reamostragem com reposição e um subconjunto de teste composto pelas observações não selecionadas (*out-of-bag*, OOB), avaliando-se o comportamento dessas partições ao longo das iterações. O procedimento deve ser conduzido de acordo com as seguintes etapas:

-   Carregar o conjunto de dados `birthwt` e atribuí-lo a um objeto de trabalho;

-   Definir uma semente aleatória para garantir a reprodutibilidade do processo de reamostragem;

-   Fixar o número de iterações bootstrap em $B = 10,\ldots,100$;

-   Para cada iteração $b=1,\ldots,B$:

    -   Gerar uma amostra bootstrap, com reposição, de tamanho igual ao número total de observações;

    -   Definir o conjunto de treinamento como a amostra bootstrap obtida;

    -   Definir o conjunto de teste como o conjunto OOB, formado pelas observações não selecionadas na amostra bootstrap;

    -   Apresentar um resumo contendo:

        -   A iteração b;

        -   A semente aleatória utilizada;

        -   O tamanho do conjunto de treinamento (bootstrap) e do conjunto de teste (OOB), incluindo o percentual do OOB em relação ao total;

        -   O número de observações distintas presentes no conjunto de treinamento e o número de repetições induzidas pela reamostragem;

        -   A proporção da variável `low` nos conjuntos de treinamento e OOB, em frequências e percentuais;

Ao final, deve-se verificar a consistência do procedimento, confirmando que, em cada iteração, o conjunto de treinamento é composto por reamostragem com reposição e que o conjunto OOB corresponde às observações não selecionadas, cuja dimensão pode variar entre iterações. Em seguida, deve-se selecionar uma iteração bootstrap cujo conjunto OOB apresente dimensão próxima de $36\%$ do total de observações e preserve, de forma aproximada, a proporção da variável `low` observada na base original. Para a iteração selecionada, devem ser apresentados resumos descritivos dos conjuntos de treinamento bootstrap e OOB.

**Solução:**

Carregando o conjunto de dados:

```{r}
data("birthwt")
df <- birthwt

df$low <- factor(df$low, levels = c(0, 1), labels = c("Normal", "Baixo Peso"))
```

Proporção original para referência:

```{r}
prop_original <- prop.table(table(df$low))["Baixo Peso"]
N <- nrow(df)
B <- 10 
semente_base <- 67
```

Função auxiliar para remover a poluição visual do loop:

```{r}
resumo_iteracao <- function(b, semente, df_treino, df_oob) {
  cat(sprintf("\n--- Iteração %d | Semente: %d ---\n", b, semente))
  cat(sprintf("Treino: %d obs | OOB: %d obs (%.2f%%)\n", nrow(df_treino), nrow(df_oob), (nrow(df_oob)/N)*100))
  cat(sprintf("Únicas no Treino: %d | Repetições: %d\n", length(unique(rownames(df_treino))), nrow(df_treino) - length(unique(rownames(df_treino)))))
  
  cat("Desfecho (Treino vs OOB):\n")
  print(rbind(
    Treino = round(prop.table(table(df_treino$low)) * 100, 2),
    OOB    = round(prop.table(table(df_oob$low)) * 100, 2)
  ))
}
```

Criando o looping para aplicar o bootstrapping:

```{r}
metricas <- data.frame()
lista_treino <- list()
lista_oob <- list()

for (b in 1:B) {
  set.seed(semente_base + b)

  idx_treino <- sample(1:N, size = N, replace = TRUE)
  idx_oob <- setdiff(1:N, unique(idx_treino))
  
  lista_treino[[b]] <- df[idx_treino, ]
  lista_oob[[b]] <- df[idx_oob, ]
  
  resumo_iteracao(b, semente_base + b, lista_treino[[b]], lista_oob[[b]])
  
  perc_oob <- (length(idx_oob) / N) * 100
  prop_oob_baixo <- prop.table(table(lista_oob[[b]]$low))["Baixo Peso"]
  
  metricas <- rbind(metricas, data.frame(
    Iteracao = b,
    Desvio_OOB = abs(perc_oob - 36.0),
    Desvio_Prop = abs(as.numeric(prop_oob_baixo) - as.numeric(prop_original))
  ))
}
```

Seleção da iteração ideal:

```{r}
cat("\n=== SELEÇÃO DA ITERAÇÃO IDEAL ===\n")

metricas$Score <- rank(metricas$Desvio_OOB) + rank(metricas$Desvio_Prop)

it_ideal <- metricas$Iteracao[which.min(metricas$Score)]

cat(sprintf("A iteração selecionada que melhor atende aos critérios é a b = %d.\n", it_ideal))

df_treino_ideal <- lista_treino[[it_ideal]]
df_oob_ideal <- lista_oob[[it_ideal]]

cat("\n--- Resumo Descritivo: Conjunto de TREINAMENTO (Iteração Selecionada) ---\n")
print(summary(df_treino_ideal))

cat("\n--- Resumo Descritivo: Conjunto de TESTE/OOB (Iteração Selecionada) ---\n")
print(summary(df_oob_ideal))
```
:::


