---
title: "Atividade 03"
subtitle: "Disciplina: Aprendizado Supervisionado<br>Professor: Prof. Dr. Ricardo Puziol de Oliveira"
author: "Thiago Moraes Rizzieri"


lang: pt-br

format: html
---

## **Atividade Prática 4.1** <a name="prat-41"></a>

Implemente, em R, um experimento computacional para um *problema de classificação binária* utilizando a base `SAheart` da biblioteca `ElemStatLearn`, a qual reúne informações clínicas e comportamentais associadas à ocorrência de doença coronariana. Nesta atividade, o objetivo em prever a presença de doença coronariana, representada pela variável resposta `chd`, em que  $y=1$ indica presença da doença (classe positiva) e $y=0$ indica ausência (classe negativa). As variáveis explicativas disponíveis incluem: pressão arterial sistólica (`sbp`), consumo de tabaco (`tobacco`), colesterol LDL (`ldl`), adiposidade (`adiposity`), histórico familiar de doença coronariana (`famhist`), escore de personalidade tipo A (`typea`), obesidade (`obesity`), consumo de álcool (`alcohol`) e idade (`age`). Para isto, dado que a variável `chd` apresenta *desbalanceamento moderado*, com cerca de $65\%$ de indivíduos sem doença e $35\%$ com doença, será considerado o ajuste de um classificador baseado em regressão logística sob dois cenários: sem reamostragem (mantendo-se o desbalanceamento original) e com reamostragem via **random undersampling** (balanceamento no conjunto de treinamento). O procedimento experimental deve ser conduzido conforme as etapas a seguir:

-   Fixar uma semente aleatória para reprodutibilidade (por exemplo, `set.seed(1212)`);

-   Carregar a base `SAheart`, definir a variável resposta `chd` como fator com níveis $\{ 0,1\}$ e tratar `famhist` como variável categórica, mantendo as demais como quantitativas;

-   Particionar os dados em conjuntos de treinamento e teste utilizando o método *hold-out*, com $70\%$ das observações destinadas ao treino e $30\%$ ao teste, reportando a distribuição de classes em cada subconjunto;

-   Ajustar um modelo de *regressão logística*, via `glm()`, no conjunto de treinamento *sem reamostragem*, obter probabilidades previstas no conjunto de teste, convertê-las em classes preditas por meio de um ponto de corte fixo (por exemplo, $0,5$), e calcular a matriz de confusão e métricas de desempenho;

-   Aplicar *random undersampling* exclusivamente no conjunto de treinamento, reduzindo aleatoriamente a classe majoritária ($y=0$) até obter um conjunto aproximadamente balanceado (razão 1:1), e reportar a distribuição de classes após a reamostragem;

-   Ajustar novamente o modelo de regressão logística, via `glm()`, no conjunto de treinamento reamostrado e avaliá-lo *no mesmo conjunto de teste*, registrando matriz de confusão e métricas diretamente comparáveis às obtidas no cenário sem reamostragem.

Ao final, organize os resultados em um quadro comparativo e elabore uma síntese interpretativa que discuta (i) por que a acurácia pode se mostrar inflada em situações de desbalanceamento moderado, (ii) como o **random undersampling** reorienta o processo de ajuste do modelo em direção à classe positiva e (iii) quais métricas devem ser priorizadas quando o objetivo é a identificação de indivíduos com doença coronariana.

**Solução:**

Fixando a semente aleatória para reprodutibilidade:

```{r}
set.seed(67)
```

Carregando a base de dados.

```{r}
library(ElemStatLearn)

data(SAheart)
dados <- SAheart


head(dados)
```

Observemos como estão classificadas cada variável:

```{r}
str(dados)
```

Realizemos as alterações requeridas para a variável reposta `chd` como do tipo fator e `famhist` como variável categórica:

```{r}
dados$chd <- factor(dados$chd, levels = c(0, 1))
dados$famhist <- as.factor(dados$famhist)
str(dados)
```

Podemos particionar os dados com uma função do pacote `caret` chamada `createDataPartition` utilizando o método *hold-out*, separando $70\%$ dos dados para treino do modelo e $30\%$ dos dados para teste do modelo, sem reposição.

```{r}
library(caret)
id_treino <-  createDataPartition(dados$chd, p = 0.7, list = F)
treino <- dados[id_treino,]
teste <- dados[-id_treino,]
```

Observemos a proporção descrita no enunciado, se mantém nos dados de treino:

```{r}
prop.table(table(treino$chd))
```


Podemos agora ajustar um modelo de regressão logística e obter probabilidades previstas no conjunto de teste.

```{r}
modelo <- glm(chd ~ ., data = treino, family = binomial())

pr <- predict(modelo, newdata = teste, type = "response")
head(pr)
```

Com base nas classes com maior probabilidade, podemos considerar um ponto de corte fixo de $0,5$, em que se a probabilidade for superior, assumimos a previsão de que $y=1$ e se for inferior, que $y=0$. 

```{r}
corte <- 0.5
pred <- factor(ifelse(pr >= corte, 1, 0), levels = c(0, 1))
```

E em sequência, montamos a matriz de confusão:

```{r}
confusionMatrix(data = pred, reference = teste$chd, positive = "1", mode = "everything")
```

Aplicar *random undersampling* exclusivamente no conjunto de treinamento, reduzindo aleatoriamente a classe majoritária ($y=0$) até obter um conjunto aproximadamente balanceado (razão 1:1), e reportar a distribuição de classes após a reamostragem;

```{r}
## ------------------- Random Undersampling no Conjunto de Treino (1:1) ------------------- ##

## Separar índices por classe no treino

idx_M           <- which(treino$chd == "0")  # Majoritária
idx_m           <- which(treino$chd == "1")  # Minoritária
n_M             <- length(idx_M)
n_m             <- length(idx_m)

## Definir tamanho-alvo: igualar majoritária à minoritária (balanceamento 1:1)

n_M_star        <- n_m
idx_M_star      <- sample(idx_M, size = n_M_star, replace = FALSE)

## Construir conjunto de treino reamostrado

treino_under     <- treino[c(idx_m, idx_M_star), ]
treino_under     <- treino_under[sample(seq_len(nrow(treino_under))), ] # embaralhar

## --------------- Ajuste do Modelo: Regressão Logística (Com Reamostragem) --------------- ##

m1              <- glm(chd ~ ., data = treino_under, family = binomial())
pr1             <- predict(m1, newdata = teste, type = "response")
pred1           <- factor(ifelse(pr1 >= 0.5, 1, 0), levels = c(0, 1))

cm1             <- conf_mat(teste$chd, pred1)
met1            <- metrics_cm(cm1)

## Proporção das classes (teste)

fa              <- table(treino_under$chd)
fr              <- prop.table(fa)


## Proporção das classes (treino balanceado)

fa              <- table(treino_smote$chd)
fr              <- prop.table(fa)

cat(" # --------------------------------------------- #\n",
    "# Proporção de Classes                           #\n",
    "# --------------------------------------------- #\n\n",
    
    paste("",
      capture.output(
        cbind(
          "Frequência" = fa,
          "Proporção (%)" = round(100 * fr, 2)
        )
      ),
      collapse = "\n"
    ),
    "\n"
)
```


```{r}
confusionMatrix(data = pred1, reference = teste$chd, positive = "1", mode = "everything")
```

Podemos observar que nos dados desbalanceados, temos a presença de uma acurácia inflada, pois o modelo prevê que a classe majoritária (0) sera corretamente predita na maior parte das vezes. Isso gera uma acurácia global alta, dando a falsa impressão de que o modelo é excelente, enquanto ele é péssimo em identificar a classe minoritária, que no caso é de grande interesse (os doentes).

(ii) O papel do Random Undersampling: Ao remover aleatoriamente exemplos da classe majoritária até igualar à minoritária (1:1), nós forçamos o algoritmo a dar a mesma importância para ambas as classes. A fronteira de decisão da regressão logística é reorientada para não mais "favorecer" a classe majoritária. O modelo perde informações do conjunto geral, mas aprende melhor os padrões que definem a classe positiva.

Para o diagnóstico de doença coronariana, o custo de um falso negativo (dizer que um doente está saudável) é muito mais grave do que um falso positivo (pedir exames extras para um paciente saudável). Logo, a Sensibilidade deve ser a métrica priorizada, acompanhada do F1-Score, que nos ajuda a garantir que não estamos apenas classificando todo mundo como doente (equilíbrio com a Precisão).




## **Atividade Prática 4.2**

Dando continuidade à [Atividade Prática 4.1](#prat-41), implemente, em R, novamente um experimento computacional para o mesmo *problema de classificação binária* com a base `SAheart` da biblioteca `ElemStatLearn`. O objetivo permanece a predição da presença de doença coronariana, representada pela variável resposta `chd`, em que $y=1$ indica presença da doença (classe positiva) e $y=0$ indica ausência (classe negativa). Mantendo-se o contexto de *desbalanceamento moderado* em `chd` (cerca de $65\%$ em $y=0$ e $35\%$ em $y=1$), considere agora o ajuste de um classificador baseado em regressão logística sob dois cenários: sem reamostragem (desbalanceamento original) e com reamostragem via **SMOTE**, por meio da geração de observações sintéticas da classe minoritária no conjunto de treinamento. O procedimento experimental deve ser conduzido conforme as etapas a seguir:

-   Fixar uma semente aleatória para reprodutibilidade (por exemplo, `set.seed(1212)`);

-   Carregar a base `SAheart`, definir a variável resposta `chd` como fator com níveis $\{0,1\}$ e tratar `famhist` como variável categórica, mantendo as demais como quantitativas;

-   Particionar os dados em conjuntos de treinamento e teste utilizando o método *hold-out*, com $70\%$ das observações destinadas ao treino e $30\%$ ao teste, reportando a distribuição de classes em cada subconjuntos;

-   Ajustar um modelo de *regressão logística*, via `glm()`, no conjunto de treinamento *sem reamostragem*, obter probabilidades previstas no conjunto de teste, convertê-las em classes preditas por meio de um ponto de corte fixo (por exemplo, $0,5$), e calcular a matriz de confusão e métricas de desempenho;

-   Aplicar *SMOTE exclusivamente no conjunto de treinamento*, gerando observações sintéticas da classe minoritária ($y=1$) até obter um conjunto aproximadamente balanceado (razão 1:1), e reportar a distribuição de classes após a reamostragem;

-   Ajustar novamente o modelo de regressão logística, via `glm()`, no conjunto de treinamento reamostrado e avaliá-lo *no mesmo conjunto de teste*, registrando matriz de confusão e métricas diretamente comparáveis às obtidas no cenário sem reamostragem.

Ao final, organize os resultados em um quadro comparativo e elabore uma síntese interpretativa que discuta (i) por que a acurácia pode se mostrar inflada em situações de desbalanceamento moderado, (ii) como o **SMOTE** altera a composição do conjunto de treinamento e afeta o compromisso entre sensibilidade e precisão para a classe positiva, e (iii) quais métricas devem ser priorizadas quando o objetivo é a identificação de indivíduos com doença coronariana.

**Solução:**

```{r}
set.seed(67)
```


```{r}

library(ElemStatLearn)

data(SAheart)
dados <- SAheart
head(dados)
```

```{r}
library(caret)
id_treino <-  createDataPartition(dados$chd, p = 0.7, list = F)
treino <- dados[id_treino,]
teste <- dados[-id_treino,]
```


```{r}
prop.table(table(dados$chd))
```

```{r}
prop.table(table(treino$chd))
```

```{r}
modelo <- glm(chd ~ ., data = treino, family = binomial())
pr <- predict(modelo, newdata = teste, type = "response")
pred <- factor(ifelse(pr >= 0.5, 1, 0), levels = c(0, 1))


```

```{r}
conf_mat        <- function(y_true, y_pred) 
{
  tab           <- table(Real = y_true, Pred = y_pred)
  all_levels    <- c("0", "1")
  tab2          <- matrix(0, nrow = 2, ncol = 2,
                          dimnames = list(Real = all_levels, Pred = all_levels))
  tab2[rownames(tab), colnames(tab)] <- tab
  tab2
}

metrics_cm      <- function(cm) 
{
  TN            <- cm["0", "0"]
  FP            <- cm["0", "1"]
  FN            <- cm["1", "0"]
  TP            <- cm["1", "1"]

  acc           <- (TP + TN) / sum(cm)
  sens          <- if ((TP + FN) > 0) TP / (TP + FN) else NA
  spec          <- if ((TN + FP) > 0) TN / (TN + FP) else NA
  prec          <- if ((TP + FP) > 0) TP / (TP + FP) else NA
  f1            <- if (!is.na(prec) && !is.na(sens) && (prec + sens) > 0) {
                      2 * prec * sens / (prec + sens)
                   } else NA

  c(Acuracia = acc, 
    Sensibilidade = sens, 
    Especificidade = spec,
    Precisao = prec, 
    F1 = f1)
}

```


```{r}
cm0             <- conf_mat(teste$chd, pred)
met0            <- metrics_cm(cm0)
```





```{r}
# Instale a biblioteca caso ainda não tenha feito
# install.packages("smotefamily")
library(smotefamily)

## ATENÇÃO: A função SMOTE do smotefamily só aceita variáveis numéricas.
## Portanto, convertemos a variável categórica 'famhist' para 0 e 1 (dummy).
treino$famhist <- ifelse(treino$famhist == "Present", 1, 0)
teste$famhist  <- ifelse(teste$famhist == "Present", 1, 0)

## ----------------------------- SMOTE no Conjunto de Treino ------------------------------ ##

X_train         <- subset(treino, select = -chd)
y_train         <- as.integer(as.character(treino$chd))

## Configuração:
## k:        vizinhos
## dup_size: fator aproximado de oversampling. 
## Na base SAheart (treino), temos ~211 (0) e ~112 (1). 
## Usar dup_size = 1 gera 1 sintético para cada minoritário (112 + 112 = 224), chegando a ~1:1.

sm              <- SMOTE(X_train, y_train, K = 5, dup_size = 1)
treino_smote    <- sm$data

## sm$data traz a coluna "class" como resposta (0/1)

treino_smote$class <- factor(treino_smote$class, levels = c(0, 1))
names(treino_smote)[names(treino_smote) == "class"] <- "chd"

## -------------------- Ajuste do Modelo: Regressão Logística (SMOTE) --------------------- ##

m2              <- glm(chd ~ ., data = treino_smote, family = binomial())
pr2             <- predict(m2, newdata = teste, type = "response")
pred2           <- factor(ifelse(pr2 >= 0.5, 1, 0), levels = c(0, 1))
```


```{r}
## Proporção das classes (treino balanceado)

fa              <- table(treino_smote$chd)
fr              <- prop.table(fa)

cat(" # --------------------------------------------- #\n",
    "# Proporção de Classes (SMOTE - Base de Treino) #\n",
    "# --------------------------------------------- #\n\n",
    
    paste("",
      capture.output(
        cbind(
          "Frequência" = fa,
          "Proporção (%)" = round(100 * fr, 2)
        )
      ),
      collapse = "\n"
    ),
    "\n"
)
```




```{r}
cat("Matriz de Confusão:\n")
print(cm2)

cat("\nMétricas de Desempenho:\n")
print(round(met2, 4))
```

```{r}
confusionMatrix(data = pred2, reference = as.factor(teste$chd), positive = "1", mode = "everything")
```



Neste cenário, a acurácia tambem abaixou ainda mais, mas não houve um ganho significativo da sensibilidade.


